【裁判字號】    98,台上,1360
【裁判日期】    980319
【裁判案由】    違反毒品危害防制條例
【裁判全文】
最高法院刑事判決            九十八年度台上字第一三六０號
上  訴  人  乙○○
選任辯護人  郭宗塘律師
            李宗貴律師
            傅美櫻律師
上  訴  人  甲○○
            丙○○
上列上訴人等因違反毒品危害防制條例案件，不服台灣高等法院
台南分院中華民國九十七年十二月十七日第二審判決（九十七年
度上訴字第一一二八號，起訴案號：台灣台南地方法院檢察署九
十六年度偵字第五六八二、八九八一、九０六七號），提起上訴
，本院判決如下：
    主  文
原判決關於乙○○、甲○○、丙○○有罪部分撤銷，發回台灣高
等法院台南分院。
    理  由
本件原判決認定上訴人乙○○、甲○○、丙○○有其事實欄所載
之犯行，因而撤銷第一審之科刑判決，改判論以乙○○、甲○○
、丙○○如原判決附表編號１至所示販賣第一級毒品各罪，各
量處如原判決附表編號１至所示之刑，固非無見。
惟查（一）刑事訴訟法第二百六十五條之追加起訴，係就與已經
起訴之案件無單一性不可分關係之相牽連犯罪（指刑事訴訟法第
七條所列案件），在原起訴案件第一審辯論終結前，加提獨立之
新訴，俾與原起訴案件合併審判，以收訴訟經濟之效。而同法第
二百六十七條規定，檢察官就犯罪事實一部起訴者，其效力及於
全部，乃指法院就與原起訴案件之犯罪有單一性不可分關係之未
經起訴之其餘事實，基於審判不可分原則，一併加以審判而言，
毋庸適用第二百六十五條之規定，自不發生追加起訴之問題。追
加起訴，純為起訴之便宜規定，為保障被告防禦權之行使，仍應
依起訴之程序辦理。實務上，通常由檢察官提出「追加起訴書」
為之；於審判期日雖許以言詞追加起訴，但仍應照起訴書各款所
列事項分別陳明製作筆錄，以確定審判之範圍。本件原判決犯罪
事實所引附表（下稱附表）編號６部分，原起訴書僅列犯罪行為
人丙○○一人（即起訴書附表編號７部分），附表編號９部分，
原起訴書僅列犯罪行為人甲○○一人（即起訴書附表編號１０部分
），雖台灣台南地方法院檢察署於民國九十七年二月十五日以函
送檢察官補充理由書方式，於理由書第壹之四被告間之共犯關係
欄就起訴書編號７、１０部分，均增列乙○○、甲○○、丙○○三
人為共犯關係（見第一審卷一第一三七頁）。然該補充理由書既
未載明「追加起訴」字樣，亦未記載犯罪事實及證據並所犯法條
，與刑事訴訟法第二百六十四條第二項起訴書應記載事項之規定
亦不相符。又依第一審歷次審理筆錄，亦未見蒞庭檢察官就上述
增列共犯被告部分為言詞追加起訴並記明筆錄（見第一審九十七
年四月八日、四月十五日、四月二十二日、七月一日審判筆錄）
，則該增列被告部分是否業經起訴，不無疑問。原判決就附表編
號６甲○○部分，附表編號９丙○○部分加以審判，並未於理由
內說明何以為起訴效力所及而得審判之對象，自有判決理由不備
之違法。（二）有罪之判決書，須將認定之犯罪事實詳記於事實
欄，然後於理由內逐一說明其憑以認定之證據，使事實與理由兩
相一致，方為合法。原判決事實記載：甲○○一人單獨或與丙○
○共同基於販賣第一級毒品海洛因以營利之犯意聯絡，以甲○○
所有0000000000、0000000000號行動電話作為聯絡工具，於附表
一編號１、３、４、５、６、７、８、９、、、所示時、
地及上開附表所示之方法，販賣第一級毒品海洛因予李介倫、蘇
春安、黃思傑、連茂森、陳士豪、李坤龍、羅宗華、丙○○、施
國寶、郭世文等人，其販賣次數與販賣所得詳如附表編號１、３
、４、５、６、７、８、９、、、所示等情，認甲○○犯
附表編號所示，並與丙○○共犯附表編號所示之罪。乃原判
決理由說明：至併辦九十六年度偵字第一五五三七號犯罪事實（
二）（即原判決附表編號甲○○販賣海洛因予施國寶部分）與
併辦九十六年度偵字第九八七一號附表編號３之犯罪事實（即原
判決附表編號甲○○、丙○○共同販賣海洛因予郭世文部分）
，與渠二人前開所犯販賣第一級毒品罪，因非具有集合犯之實質
上一罪關係，自不為起訴效力所及，應退由檢察官另行偵辦等語
（見原判決第二四頁第四至十一行）。事實之記載與理由之說明
不相適合，自屬判決理由矛盾。（三）原判決附表編號就甲○
○販賣海洛因予丙○○部分，關於販賣之次數及價格係記載：甲
○○販賣海洛因予丙○○約五、六次，每次價金新台幣（下同）
五百元，以有利甲○○之五次計算其販賣所得等語，如果無訛，
則計算甲○○該部分販毒所得應為二千五百元（五○○×五＝二
五○○），乃原判決記載販賣所得為三千元，亦有未妥。（四）
毒品危害防制條例第十九條第一項規定：「犯第四條至第九條、
第十二條、第十三條或第十四條第一項、第二項之罪者，其供犯
罪所用或因犯罪所得之財物，均沒收之，如全部或一部不能沒收
時，追徵其價額或以其財產抵償之」。此係採義務沒收主義，凡
供販賣毒品所用或因犯罪所得之財物，均應宣告沒收，不能沒收
時，追徵其價額或以其財產抵償之，法院無審酌之餘地。原判決
就附表編號１所示甲○○販賣海洛因予李介倫部分，於理由說明
：李介倫自九十五年十月十三日起至九十六年四月二十四日前以
其門號0000000000號行動電話撥打甲○○0000000000、00000000
00號行動電話聯絡，直接向甲○○購買第一級毒品海洛因共約三
十次等情，業據李介倫於偵查暨第一審審理時結證綦詳，互核與
甲○○於警詢、偵查中之供述情節大致相符，並有李介倫於九十
六年四月六日十一時四十二分四十八秒與同日十一時五十一分五
十二秒撥打甲○○所使用之0000000000號行動電話通聯譯文二則
在卷可資佐證等語（見原判決第五頁末行至第六頁第十七行）。
認0000000000、0000000000號行動電話均係甲○○所有供販賣海
洛因之用，然於宣告刑部分卻僅認0000000000一支，應依毒品危
害防制條例第十九條第一項規定宣告沒收，就0000000000號行動
電話部分則未宣告沒收（見附表編號１）。且0000000000號行動
電話係李介倫所有，業據證人李介倫於第一審證實（見第一審卷
二第三五頁）。原判決認係甲○○所有，亦與卷證不符。（五）
原判決就附表編號５所示甲○○販賣海洛因予連茂森部分，於理
由說明：連茂森所述向甲○○購買毒品之聯絡電話0000000000及
0000000000二支電話，已據甲○○供述確係其當時所使用之電話
，且有連茂森住處電話00-0000000與甲○○所使用之其中000000
0000號電話於九十六年四月六日十三時十六分十四秒之通聯譯文
可資佐證，觀該通聯譯文雖僅記載「喂」、「阿倫啦」、「你到
了嗎? 」、「到了啦」、「好啦」等語，然對照連茂森於第一審
審理時證述：「（你每次打電話都是買毒品海洛因？）是的」，
因認上開通聯應是連茂森向甲○○購買毒品，通知甲○○其已到
達交易地點所為之聯絡，從而，甲○○於附表編號５所示時、地
販賣海洛因予連茂森之行為，應堪予認定等語（見原判決第十二
頁倒數第八行以下至第十三頁第五行）。然依卷附連茂森00-000
0000電話與甲○○之0000000000號電話於九十六年四月六日十三
時十六分十四秒之通聯譯文內容，並無上述記載內容（見第九０
六七號偵查卷第三二頁最下方格），原判決為上開認定亦有未妥
。（六）刑事訴訟法第一百五十六條第二項規定：被告或共犯之
自白不得作為有罪判決之唯一證據，仍應調查其他必要之證據，
以察其是否與事實相符。其立法意旨乃在防範被告或共犯自白之
虛擬致與事實不符，故對自白在證據上之價值加以限制，明定須
藉補強證據以擔保其真實性，並非絕對可由法院自由判斷被告或
共犯自白之證明力。況犯毒品危害防制條例第四條第一項至第四
項、第五條第一項至第四項前段、第六條第一項至第四項、第七
條第一項至第四項、第八條第一項至第四項、第十條或第十一條
第一、二項之罪，供出毒品來源，因而破獲者，得減輕其刑，同
條例第十七條定有明文，則施用毒品之人，如供出毒品來源因而
破獲，既得藉以邀求寬典減輕其刑，為擔保其所為不利於對向共
犯之陳述之真實性，尤應有足以令人確信其陳述為真實之補強證
據，始得據為不利被告之認定。本件關於附表編號１０所示乙○○
販賣海洛因予蔡瑞生部分，原判決理由係以證人蔡瑞生於偵查中
經檢察官訊問時二度具結證述在卷為其論罪之憑據（見原判決第
一八頁第九至十二行）。然乙○○自始否認有此犯行，而蔡瑞生
縱有施用海洛因之行為，亦不能證明其毒品必來自乙○○，另並
未經查扣乙○○任何毒品海洛因或電子磅秤等物，亦不足以佐證
乙○○有上開部分之犯行，則究竟有無其他補強證據足以證明乙
○○確有上開犯行，原審未詳查釐清，即率行判決，亦有調查未
盡及採證違背證據法則之違法。（七）本件原審採為判決基礎之
證據搜索票、台南縣警察局善化分局搜索扣押筆錄、扣押物品照
片等證物，於審判期日，未依刑事訴訟法第一百六十五條第一項
之規定，踐行調查程序向上訴人等提示、宣讀或告以要旨，使其
有辯解之機會，而逕採為認定上訴人等犯罪之論據，不但與直接
審理法則有違，且有應於審判期日調查之證據未予調查之違誤。
以上或為上訴人等上訴意旨所指摘，或為本院得依職權調查之事
項，應認原判決關於乙○○、甲○○、丙○○有罪部分，有撤銷
發回更審之原因。
據上論結，應依刑事訴訟法第三百九十七條、第四百零一條，判
決如主文。
中    華    民    國  九十八  年    三    月   十九   日
                      最高法院刑事第二庭
                          審判長法官  莊  登  照
                                法官  陳  世  淙
                                法官  許  錦  印
                                法官  黃  正  興
                                法官  陳  東  誥
      本件正本證明與原本無異
                                      書  記  官
中    華    民    國  九十八  年    三    月  二十四  日
                                                      Ｑ


司法院資訊處製作；財團法人民間司法改革基金會備份。
